ACORDAO-COMPLETO-2466879

ACÓRDÃO 1686/2021 ATA 26/2021 - PLENÁRIO

VISTOS, relatados e discutidos estes autos de auditoria de conformidade realizada nos departamentos regionais do Sesi nos Estados de Santa Catarina e do Paraná, com o objetivo de verificar a conformidade da gestão dos contratos firmados entre as referidas entidades, por meio de dispensa de licitação, para fornecimento, pelo Sesi/SC, de refeições para os restaurantes do Sesi/PR, bem como para eventos promovidos pelo último.
ACORDAM os ministros do Tribunal de Contas da União, reunidos em sessão do Plenário, ante as razões expostas pelo relator, em:
9.1 dar ciência da presente deliberação ao Departamento Regional do Sesi no Estado de Santa Catarina e ao Departamento Regional do Sesi no Estado do Paraná;
9.2. encerrar o presente processo e arquivar os autos.

Relatório de auditoria com o objetivo de verificar a conformidade da gestão dos contratos firmados para fornecimento de serviços de alimentação em refeitório e em eventos.

Departamento Regional do Sesi no Estado de Santa Catarina; Departamento Regional do Sesi no Estado do Paraná.

3. Responsáveis: Edson Luiz Campagnolo (XXX.830.709-XX); José Antônio Fares (XXX.998.838-XX).

13.1. Ministros presentes: Ana Arraes (Presidente), Benjamin Zymler, Raimundo Carreiro, Bruno Dantas e Jorge Oliveira.
13.2. Ministros-Substitutos convocados: Marcos Bemquerer Costa e Weder de Oliveira (Relator).
13.3. Ministro-Substituto presente: Augusto Sherman Cavalcanti.

WEDER DE OLIVEIRA

Trata-se de auditoria realizada nos departamentos regionais do Serviço Social da Indústria no Estado do Paraná e de Santa Catarina, entre 31/10/2016 a 18/11/2016, com o objetivo de verificar a conformidade da gestão dos contratos firmados entre o Sesi/PR e o Sesi/SC, por meio de dispensa de licitação prevista em seu regulamento, para fornecimento de serviços de alimentação em refeitório e em eventos.
1. Reproduzo, abaixo, com ajustes de forma pertinentes, o relatório apresentado pela equipe de auditoria da Secretaria de Controle Externo do Desenvolvimento Econômico (SecexDesenvolvimento) , que contou com o endosso das instâncias superiores[footnoteRef:2]: [2:  Peças 51-53.] 
" (...) 
2.  As cópias dos contratos firmados entre o Sesi/PR e o Sesi/SC encontram-se a seguir:
a) Contrato de prestação de serviços 30/04, de 1/8/2004 (peça 11, p.  1-27) . Local de execução: Av. Comendador Franco, 1341 - Jardim Botânico Curitiba;
b) Contrato de prestação de serviços 30 A, de 2/12/2005 (peça 11, p. 28-51) . Local: Rua Senador Accioli Filho, 250, Curitiba nas instalações do Sesi/Senai - CIC e Rua Senador Accioli Filho, 250, Curitiba nas instalações do Sesi/Senai - CIC, 
c) Contrato de prestação de serviços 181/2012, de 14/5/2012 (peça 11, p. 52-62) . Local: Av. Comendador Franco, 1341 - Jardim Botânico Curitiba; e 
d) Contrato de prestação de serviços 413/2013, de 11/12/2013 (peça 11, p. 63-76) . Local: Campus da Indústria, sito na Avenida Comendador Franco, 1341, Bairro Jardim Botânico - Curitiba/PR.
3.  A equipe de auditoria posicionou-se no sentido de que não foram constatados ocorrências ou fatos que pudessem ser enquadrados como achados, além de apresentar as seguintes informações a respeito dos mencionados contratos, conforme relatório de fiscalização à peça 13:
'a) após o recebimento dos ofícios de produção de conhecimento, emitidos pela Secex-PR em dezembro de 2014, o Sesi/PR reformulou completamente o modelo de gestão deste contrato. Toda a administração dos valores arrecadados passou a ser de responsabilidade do Sesi/SC, que já presta este tipo de serviço regularmente, inclusive para empresas da região, e pode emitir nota fiscal; 
b) no caso do contrato auditado, o Sesi/SC fornece refeições (almoço) na unidade CIETEP - Centro de Eventos do Sesi/PR a preços de mercado: R$ 39,00/kg para visitantes e R$ 35,00/kg para os funcionários; 
c) os serviços de eventos também são vendidos para terceiros a preços de mercado. Neste caso, para viabilizar o modelo, é feita a venda casada da locação do espaço com o fornecimento dos lanches/alimentação. Os eventos geralmente estão em sintonia com as atividades do Sesi/PR e das indústrias locais que são contribuintes do Sesi; 
d) também há os eventos promovidos pelo Sesi/PR na sua atividade fim. Neste caso não há retorno de recursos financeiros; 
e) como saldo desta movimentação financeira, pode- se estimar que o Sesi/PR paga cerca de quatro milhões de reais por ano ao Sesi/SC nesta conta, denominada 'alimentação', e arrecada cerca de três milhões de reais com a venda de refeições e de serviços de eventos a terceiros. A diferença negativa seria o gasto anual do Sesi/PR com seus eventos. Tendo em vista que os valores arrecadados são a preços de mercado, podendo até gerar lucros, pode-se deduzir que o Sesi/PR consegue subsidiar parcialmente as suas despesas com os eventos próprios;
f) nos trabalhos de campo a equipe de auditoria encontrou duas situações para auditar: o modelo de gestão do contrato antes de novembro de 2014 e o modelo atual; 
g) em relação aos dois modelos verificou- se que o Sesi/PR sempre teve o controle dos recursos arrecadados. Atualmente, com a transferência da administração do caixa para o Sesi/SC, sob controle do Sesi/PR, os controles ficaram mais adequados e isentos. A sistemática foi formalizada em documentos; 
h) apesar de existirem controles mais adequados atualmente em relação ao passado, não foi constatado qualquer desvio de recursos na gestão do sistema antes das mudanças, ou seja, até novembro de 2014; 
i) até novembro de 2014 já havia controles de arrecadação de dinheiro nas vendas, de fechamento diário do caixa, do controle dos insumos e do estoque de alimentos, dos registros contábeis e da administração da conta específica dos recursos financeiros arrecadados; 
j) para confirmar os indicativos apresentados a equipe de auditoria verificou os lançamentos contábeis dos valores pagos ao Sesi/SC e daqueles arrecadados com as vendas. Não foram identificadas irregularidades; 
k) a questão orçamentária também foi verificada. O modelo de planejamento e de elaboração do orçamento por centro de custos é suficientemente detalhado para identificar a atuação da área de eventos, que é responsável pela administração deste contrato e dos valores; 
l) a auditoria interna do Sesi/PR tem feito vários trabalhos preventivos na área identificando fragilidades do modelo e propondo alternativas para solução (peça 9) .'
HISTÓRICO
4.  A Secex-PR submeteu o Relatório de Auditoria ao Ministro-Relator com proposta de arquivamento do processo nos termos do inciso V, art. 169 do RI/TCU. 
5.  Por seu turno, o Ministro Weder de Oliveira, devolveu os autos para que fossem efetuadas averiguações complementares em relação a alguns aspectos, conforme Despacho (peça 18) : 
' (...) 
5. Com a finalidade de alcançar o objetivo da auditoria, foram elaboradas as seguintes questões (peça 13, p.4) : 
'Q1) Como são administrados os valores financeiros obtidos com a gestão do restaurante do Sesi/PR? 
Q2) Como funciona a administração dos contratos envolvendo o Sesi/PR e o Sesi/SC para fornecimento de alimentação para os restaurantes e para os eventos realizados pelo Sesi/PR? 
Q3) Qual a participação do Sesi/SC na administração das compras e do fornecimento de refeições para o restaurante e eventos?'
 (...) 
14. Quanto à averiguação da existência e do funcionamento dos controles internos sobre os recursos arrecadados na execução dos contratos, a equipe de auditoria relata que os controles atualmente são mais adequados do que os existentes anteriormente a novembro de 2014 sem, entretanto, acostar aos autos os papéis de trabalho com o modelo dos controles internos existentes (em forma discursiva e/ou de fluxograma) e com os testes para avaliar o seu funcionamento. 
15. Mesmo que os controles internos do Sesi/PR assegurem que os valores arrecadados com a venda de refeições e realização de eventos fluam para a pertinente conta corrente da entidade, algumas questões precisam ser esclarecidas porque os potenciais desvios de recursos, preocupação central da Secex-PR e que a motivou a empreender a ação de controle, não residem apenas no controle do faturamento e do recolhimento das vendas pelo Sesi/PR, mas também no fato de o Sesi/SC receber aproximadamente um milhão de reais a mais do que o seu coirmão do Paraná consegue recuperar com as vendas de refeições. 
16. Algumas constatações (achados) relatadas pela equipe de auditoria precisam ser esclarecidas a fim de que se tenha segurança razoável sobre a conformidade da contratação: 
a) a diferença negativa entre os valores arrecadados pelo Sesi/PR e os pagos ao Sesi/SC devem ser precisamente identificados e não apenas deduzidos a partir de estimativas de valores. Tendo em vista que os controles internos de arrecadação foram considerados adequados pela equipe de auditoria, é possível realizar o rastreamento dos recursos a partir dos documentos (notas fiscais, faturas ou recibos) até os documentos contábeis e vice-versa; e 
b) Com a diferença negativa entre os valores arrecadados e pagos precisamente identificada, o modelo de gestão contratado deverá ser detalhado e uma opinião sobre (i) a conformidade jurídica da contratação, especificamente quanto à dispensa de licitação, e (ii) a conformidade dos valores pagos, especificamente quanto à falta de emissão de notas fiscais anteriormente a novembro de 2014, ao Sesi/SC pelo Sesi/PR deverá ser apresentada. 
17. Outrossim, não foram identificadas claramente no relatório as respostas às questões de auditoria elaboradas pela unidade técnica (parágrafo 5 acima) . Elas também deverão ser respondidas no momento do detalhamento do modelo de gestão do contrato a ser apresentado no relatório.'
6.  Em atendimento ao Despacho de peça 18, a então Secex/PR, por meio do Ofício 0332/2018-TCU/SECEX-PR, de 25/4/2018 (peça 22) , solicitou ao Sesi/PR, em diligência, em relação aos contratos firmados com o Sesi/SC para fornecimento de serviços de alimentação em refeitório, no que se refere ao período compreendido entre 1/1/2011 e 18/11/2016, as seguintes informações: 
a)   qual o quantitativo de alimentação consumido, mês a mês, com os eventos promovidos pelo Sesi/PR em sua atividade fim, nos quais a alimentação é bancada pelo Sesi/PR, durante toda a vigência dos referidos contratos;
b)   qual o custo desta alimentação, mês a mês (montante e custo unitário, em face dos contratos firmados com o Sesi/SC) ?
c)   demonstrar como é efetuada tal quantificação (quais os controles que possibilitam a quantificação) ; como isso é lançado contabilmente e como se apresenta nos correspondentes relatórios;
d)   descrever, detalhadamente, como se dá o monitoramento/fiscalização/controles internos do contrato por parte do Sesi/PR;
e)   detalhar possíveis aprimoramentos de procedimentos de controle que porventura tenham sido implementados a partir de 2014;
f)   informar como se desenvolve a interação entre o Sesi/PR e o Sesi/SC, em relação à administração das compras dos gêneros alimentícios e o fornecimento de refeições para o Sesi/PR; 
g)   apresentar demonstrativos detalhados de tudo o que foi pago até novembro de 2014 (mês a mês) ;
7.  A entidade tomou ciência da diligência em 4/5/2018, conforme Aviso de Recebimento de peça 30 e encaminhou esclarecimentos de peça 35. A então SecexTrabalho analisou os mencionados esclarecimentos na instrução de peça 38 e posicionou-se por solicitar, em nova diligência (Ofício 16565/2020-TCU/Seproc - peça 40) explicações sobre detalhes relacionados à apuração dos custos das questionadas refeições. Em atendimento à diligência, o Sesi/PR apresentou os esclarecimentos de peça 48. 
8.  Os pontos questionados têm por base as planilhas em excel anexadas ao documento elaborado pelo Sesi/PR, datado de 2/7/2018, em atendimento Ofício 0332/2018-TCU/SECEX-PR, de 25/4/2018, que guardam relação aos contratos firmados com o Sesi/SC para fornecimento de serviços de alimentação em refeitório, no que se refere ao período compreendido entre 1/01/2011 e 18/11/2016. Os questionamentos e os respectivos esclarecimentos encontram-se a seguir:
9.  Diligência
a) Arquivo 'Controle Sesi-Sesi 2011 a 2016':
a1) esclarecer do que se trata os valores relacionados à célula 'valor absorvido pelo setor de alimentação-ratear'. Detalhar como se dá a formação dessa despesa;
9.1  Esclarecimento  (peça 48, p. 3-4) 
9.1.1  A entidade explicou que o 'valor absorvido pelo setor de alimentação' refere-se a parte do pagamento da fatura total das despesas do SESI/SC efetuado pelo Centro de Eventos.
9.1.2  Cita, por exemplo, que na 'Planilha Controle Sesi - Sesi 2011/ dezembro', 'o valor de R$ 204.833,50 (valor absorvido pelo setor de alimentação) é debitado da conta do Centro de Eventos. Para pagamento desta despesa o Centro de Eventos conta com a entrada de receitas das casas Senai, IEL, Fiep e clientes externos. O valor de R$ 57.098,18 (Total Sesi) é debitado diretamente na unidade e centro de custo informado pelo solicitante da casa Sesi conforme seus atendimentos. Assim, conforme se extrai da 'Planilha Controle Sesi - Sesi 2011/ dezembro', verifica-se o valor total da fatura de R$ 261.931,68 conforme rastreabilidade demonstrada na Nota Fiscal n.º 93542'. 
10.  Diligência
b) Arquivo 'Alimentação fornecida, insumo e custo da alimentação mês a mês', com tabelas: 'Histórico baixa de insumos', 'Volume de refeições mensal restaurante', 'Volume refeição mensal restaurante' e 'Custo da refeição servida no restaurante'
b1) em relação à 'baixa histórica de insumos':
b1.1) esse item abrange exatamente quais custos? Somente gêneros alimentícios ou mão de obra, aluguel etc.? 
b1.2) os valores informados têm relação com CIC, Cietep ou ambos? 
b2) em relação ao 'Volume de refeições mensal restaurante', 'Volume refeição mensal restaurante' e 'Custo da refeição servida no restaurante', esclarecer, nos exercícios de 2011 a 2013, se os valores se referem ao Cietep, CIC ou ambos; 
10.1  Esclarecimento (peça 48, p.  4-5) 
10.1.1  O Sesi/PR informa que a 'baixa histórica de insumos' se refere exclusivamente a custos de gêneros alimentícios. 
10.1.2  Quanto aos valores informados da baixa de insumos, esclareceu-se que contemplam somente o Cietep (Centro de Inovação, Educação, Tecnologia) .
10.1.3  Segundo informação prestada pela Gerência de Eventos do Sistema Fiep, os valores referentes ao volume e custos de refeições mensais nos anos de 2011 a 2013 levaram em consideração somente o Cietep.
11.  Diligência
c) Arquivo 'Valores pago Sesi SC (mês a mês) 
c1) em relação à linha 'pago eventos':
c1.1) informar exatamente quais custos abrangem essa rubrica;
c2) em relação a aba Prest. Contas, esclarecer o que significa cada um dos seguintes itens (tabela 4) :
Tabela 4. Valores pagos ao Sesi/SC
	SESI CAMPUS - 2016
	JANEIRO 

	SERVIÇOS
	 R$     65.168,97 

	PRODUTO
	 R$                     -   

	RATEIO - Sesi
	 R$        5.672,28 

	Pago pelo CR do Eventos 
	
	Pago Eventos - AX
	 R$     59.496,69 

11.1  Esclarecimento
11.1.1  Os custos 'pago Eventos' referem-se as despesas totais do Sesi/SC, quais sejam: insumos, folha de pagamento, taxa administrativa, apoio operacional, impostos e despesas de serviços gerais.
11.1.2  Prosseguindo, a tabela 4 recebeu explicações complementares a seguir:
Tabela 4 (Esclarecimentos complementares) 
	Sesi Campus 2016
	Janeiro
	Esclarecimentos

	Serviços
	R$     65.168,97
	Referente as despesas totais apresentadas pelo SESI/SC: Insumos, folha de pagamento, taxa administrativa, apoio operacional, impostos e despesas de serviços

	Produto
		
	Rateio Sesi
	R$        5.672,28
	São despesas solicitadas pela casa Sesi que foram debitadas diretamente nos centros de custos informados pelos solicitantes

	Pago pelo CR dos eventos
		
	Pago eventos - Ax
	R$     59.496,69
	Este valor foi pago pelo Centro de Eventos através da Unidade e Centro de Custo. Para pagamento desta despesa o Centro de Eventos contou com a entrada das receitas dos clientes externos e das casas Senai, IEL e Fiep

12.  Diligência
c3) em relação à planilha Sesi-Sesi 2015 - Termo de Responsabilidade Interna - Alimentação Campus da Indústria 2015 (mês de maio) :
c3.1) apresentar cópia dos documentos referentes a 'Total da NF - Eventos' e 'Total da NF - Restaurante' (tabela 3) ;
c3.2) esclarecer o item 'valor absorvido pelo setor alimentação - Ratear', bem como apresentar cópias de documentos que respaldam a contabilização de R$ 118.883,60;
12.1  Esclarecimento
12.1.1  A entidade encaminhou a Nota Fiscal 29456 no valor de R$ 85.434,45 (Restaurante) - peça 48, p. 30. Informa que a diferença de R$ 55,00 a mais na nota fiscal do que consta da planilha, refere-se a débito do Centro de Eventos (despesa de atendimento absorvida) . Apresentou, ainda, Nota Fiscal 229467, no valor de R$ 157.049,67 (peça 48, p. 31) .
12.1.2  O 'valor absorvido pelo setor de alimentação' refere-se a parte do pagamento da fatura total das despesas do Sesi/SC efetuado pelo Centro de Eventos. Para fins de respaldo de sua contabilização, o anexo 'Instância 21233-6/2015' traz a tela de aprovação da Requisição 21233-6/2015, referente aos serviços de alimentação prestado na Unidade Campus da Indústria no mês de maio de 2015. Assim, o documento em referência apresenta o valor total de R$ 118.938,60, onde está somado o valor de 118.883,60 + 55,00 que foi absorvido pelo setor de eventos.
13.  Diligência
II. Preencher a informação referente a receita arrecadada de terceiros referente aos serviços pagos ao Sesi/SC constantes no arquivo 'Valores pago Sesi SC (mês a mês) '.
	SESI CIETEP - 2011
	Valor pago a Sesi/SC (R$) 
	Receita arrecadada

	RESTAURANTE - Fatura
	621.345,00

	RATEIO - Sesi
	1.348.311,91

	Pago Eventos 
	1.533.213,07

	SESI CIC - 2011

	EVENTOS
	1.132.037,38

	RESTAURANTE
	335.242,22

	SESI CIETEP - 2012

	RESTAURANTE - Fatura
	700.608,12

	RATEIO - Sesi
	645.966,35

	Pago Eventos 
	1.401.194,16

	SESI CIC - 2012

	EVENTOS
	996.725,13

	RESTAURANTE
	401.827,97

	SESI CIETEP - 2013

	RESTAURANTE - Fatura
	710.288,14

	RATEIO - Sesi
	777.701,31

	Pago Eventos - AX
	962.412,95

	SESI CIC - 2013

	EVENTOS
	942.186,92

	RESTAURANTE
	403.604,42

	SESI CIETEP - 2014

	RESTAURANTE - Fatura
	926.278,85

	RATEIO - Sesi
	593.520,85

	Pago Eventos - AX
	1.366.695,99

	SESI CAMPUS - 2015

	RESTAURANTE - Fatura
	778.664,52

	RATEIO - Sesi
	596.232,58

	Pago Eventos - AX
	1.163.853,69

	SESI CAMPUS - 2016

	SERVIÇOS
	1.697.108,51

	PRODUTO
	710.219,24

	RATEIO - Sesi
	417.439,31

	Pago pelo CR do Eventos 
	17.496,89

	Pago Eventos - AX
	1.279.669,20

13.1  Esclarecimento 
13.1.1  O Sesi/PR apresentou tabela de peça 48, p. 8-13, que contém as informações referentes à receita arrecadada, as quais foram resumidas na tabela B, analisadas oportunamente no item 16.
13.1.2  Além disso, o Sesi/PR ressalta que o Centro de Eventos do Sistema Fiep é um grande espaço de eventos da capital paranaense, oferecendo serviços de alimentação qualificada.
13.1.3  Ressalta que os valores obtidos com a venda de refeições geram uma margem operacional positiva, inexistindo, portanto, diferença negativa - um milhão de reais - em desfavor do Sesi/PR. 
14.  Análise 
14.1  A presente diligência objetivou obter elementos que permitam compreender e avaliar as planilhas já encaminhadas pelo Sesi/PR. No decorrer da análise, as informações contidas nas planilhas serão apresentadas e avaliadas.
15.  Os pontos abordados pelo Ministro Relator no Despacho de peça 18 e a respectiva avaliação serão analisadas a seguir:
16.  I. Transcrição parcial do Despacho (peça 18) :
16. Algumas constatações (achados) relatadas pela equipe de auditoria precisam ser esclarecidas a fim de que se tenha segurança razoável sobre a conformidade da contratação: 
a) a diferença negativa entre os valores arrecadados pelo Sesi/PR e os pagos ao Sesi/SC devem ser precisamente identificados e não apenas deduzidos a partir estimativas de valores. Tendo em vista que os controles internos de arrecadação foram considerados adequados pela equipe de auditoria, é possível realizar o rastreamento dos recursos a partir dos documentos (notas fiscais, faturas ou recibos) até os documentos contábeis e vice-versa; e 
16.1  A respeito, após os esclarecimentos do Sesi/PR (peças 35 e 48) , observa-se que (Tabela A - Valores pagos ao Sesi/SC e receita obtida no setor de alimentação) :
a) nos exercícios de 2011 a 2014, a receita arrecadada com o fornecimento de refeição/lanche foi inferior ao montante pago para o Sesi/SC;
b) O valor das demandas internas com alimentação no âmbito do Sesi/PR (coluna 'Rateio Sesi') , que não redundam em receita para a entidade, foi superior ao resultado negativo da execução do contrato com Sesi/SC nos exercícios de 2011 a 2014. Ex: Em 2011, o Sesi/PR pagou ao Sesi/SC R$ 1.080.283,93 a mais do que conseguiu obter com a receita de serviços de alimentação relacionados aos contratos mencionados no item 2 desta instrução. No entanto, esse déficit é originário de despesas com refeições utilizadas em eventos de interesse da entidade, promovidos pelos departamentos do Sesi/PR, e que atingiu o montante de R$ 1.348.311,91. Conforme pode-se verificar na tabela A, mencionada ocorrência repetiu-se nos demais exercícios até 2014. 
Tabela A - Valores pagos ao Sesi/SC e receita obtida com venda de refeições/lanches 
	Ano
	Valor pago Sesi/SC (R$) 
	Receita (R$) 
	Resultado (R$) 
	Rateio Sesi (R$) 

	2011
	4.970.149,58
	3.889.865,65
	-1.080.283,93
	1.348.311,91

	2012
	4.146.321,73
	3.646.909,90
	-499.411,83
	645.966,35

	2013
	3.796.193,74
	3.412.450,77
	-383.742,97
	777.701,31

	2014
	2.886.495,69
	2.829.636,44
	-56.859,25
	593.520,85

	2015
	2.538.750,79
	2.816.084,62
	277.333,83
	596.232,58

	2016
	1.697.108,51
	1.742.591,80
	45.483,29
	462.922,60

Fonte: arquivo 'Valores Pagos Sesi/SC' (mês a mês) ' - itens não digitalizáveis e resposta do Sesi/PR de peça 48, p.7-13
16.2  Prosseguindo, analisando de forma mais detalhada, por exercício e por unidade do Sesi PR, observa-se que (Tabela B - Arrecadação por unidade Sesi/PR 2011-2013) :
a) em 2011 a 2013, os contratos com o Sesi-SC abrangeram as unidades do Cietep e CIC. Na tabela, na linha resultado, foram excluídos os valores pagos ao Sesi/SC relacionados a refeições servidas em eventos promovidos por setores internos do Sesi/PR. No caso da unidade CIC não se constatou valores pagos ao Sesi/SC relacionados a fornecimento de refeição em evento promovido por setores internos do Sesi/PR;
b) a contabilização de receita auferida pelo restaurante e evento não foi discriminada, é registrada numa única rubrica;
c) a unidade Sesi-CIC apresentou, em relação ao contrato de alimentação com Sesi/PR, resultados operacionais negativos no período de 2011 a 2013 (-R$ 518.169,59; - R$ 303.323,42, - R$ 555.978,70) ;
d) a unidade Sesi-Cietep, por seu turno, ao excluir as despesas decorrentes de demandas internas, apresentou resultado operacional positivo no período;
f) a entidade alega que a gestão do Cietep e do CIC é única, razão pela qual entende que o resultado deve ser analisado em conjunto. Conforme já abordada no item 16.1, considerando as duas unidades do Sesi PR e excluindo as demandas internas, o resultado operacional é positivo neste período.
Tabela B. Arrecadação por Unidade Sesi/PR 2011-2013 
	Ano
	Setor
	Valor pago Sesi/SC (R$) 
	Receita Obtida (R$) 

	2011
	Sesi - Cietep

		Restaurante- Fatura (A) 
	621.345,00
	2.940.755,64

		Pago eventos (B) 
	1.533.213,07
	
		Rateio Sesi  (C) 
	1.348.311,91

		Valor pago (A+B) 
	2.154.558,07
	           -2.154.558,07

		Resultado
	 
	786.197,57

		Sesi CIC

		Eventos 
	1.132.037,38
	                  949.110,01

		Restaurante
	335.242,22
	
		Resultado
	 
	-518.169,59

		Resultado CiC+Cietep
	 
	268.027,98

	2012
	Sesi - Cietep

		Restaurante- Fatura (A) 
	700.608,12
	2.551.680,22

		Pago eventos (B) 
	1.401.194,16
	
		Rateio Sesi  (C) 
	645.966,35

		Valor pago (A+B) 
	2.101.802,28
	 -2.101.802,28

		Resultado
	 
	449.877,94

		Sesi CIC

		Eventos 
	996.725,13
	1.095.229,68

		Restaurante
	401.827,97
	
		Resultado
	 1.398.553,10
	-303.323,42

		Resultado CiC+Cietep
	 
	146.554,52

	2013
	Sesi - Cietep

		Restaurante- Fatura (A) 
	710.288,14
	2.622.638,13

		Pago eventos - AX (B) 
	962.412,95
	
		Rateio Sesi  (C) 
	777.701,31

		Valor pago (A+B) 
	1.672.701,09
	 -1.672.701,09

		Resultado
	 
	949.937,04

		Sesi CIC

		Eventos 
	942.186,92
	789.812,64

		Restaurante
	403.604,42
	
		Resultado
	 1.345.791,54
	-555.978,70

		Resultado CiC+Cietep
	 
	393.958,34

Fonte: Esclarecimento do Sesi/PR de peça 48, p. 8-13.
16.3  Dando continuidade, ao analisar o período de 2014 a 2016 (tabela C) , observa-se que o resultado operacional correspondente ao contrato de alimentação passou a ser positivo em 2015 e 2016, mesmo considerando as demandas internas (a nomenclatura Serviços, em 2016, abrange a totalidade da fatura do Sesi/PR, inclusive o item produtos) .
Tabela C. Resultado operacional 2014-2016
	Ano
	Setor
	Valor pago Sesi/SC (R$) 
	Receita Obtida (R$) 

	2014
	Sesi - Cietep

		Restaurante- Fatura (A) 
	926.278,85
	2.829.636,44

		Pago eventos - AX (B) 
	1.366.695,99
	
		Rateio Sesi  (C) 
	593.520,85

		Valor pago (A+B) 
	2.292.974,84
	 -2.292.974,84

		Resultado
	 
	536.661,60

	2015
	Sesi - Campus

		Restaurante (A) 
	778.664,52
	2.816.084,62

		Pago eventos - AX (B) 
	1.163.853,69
	
		Rateio Sesi (C) 
	596.232,58

		Valor pago (A+B) 
	1.942.518,21
	 -1.942.518,21

		Resultado
	 
	873.566,41

	2016
	Sesi - Campus

		Serviços- Fatura (A) 
	1.697.108,51
	1.742.591,80

		Produto
	710.219,24
	
		Pago eventos - AX (B) 
	1.163.853,69
	
		Pago pelo CR do evento
	17.496,89

		Rateio Sesi (C) 
	417.439,31

		Resultado
	 
	462.922,60

Fonte: Esclarecimento do Sesi/PR de peça 48
16.4  Em suma, verifica-se que, ao excluir os serviços de alimentação fornecidos diretamente para os departamentos do Sesi/PR, o contrato de fornecimento de alimentação celebrado junto ao Sesi/SC não gera resultado negativo operacional ao contratante.
16.5  Resta, agora, verificar se os valores informados como decorrentes de demandas internas de serviço de alimentação (Rateio Sesi) estão devidamente registrados e suportados por elementos que permitam concluir pela sua validade. 
16.6  O valor mensal das demandas por refeições servidas em eventos promovidos por departamentos do Sesi/PR pode ser extraído nos arquivos controles Sesi-Sesi 2011, 2012, 2013, 2014, 2015 e 2016.
16.7  Ao extrair os dados dos mencionados arquivos, obtém-se a tabela a seguir (Tabela D) :
Tabela D. Pagamento ao Sesi/SC (Demanda interna) 
	Pagamento ao Sesi/SC (parcela referente aos serviços de refeição prestados diretamente ao Sesi/PR) . 
 (Valor em R$) 

	Cietep 2011
	Cietep 2012
	Cietep 2013
	Cietep 2014
	Campus 2015
	Campus 2016

	Janeiro 
	133.499,61
	8.180,55
	6.456,66
	9.260,45
	8.439,85
	5.672,28

	Fevereiro
	48.263,65
	12.976,50
	27.017,03
	36.797,19
	32.713,88
	12.292,87

	Março
	80.788,85
	53.096,16
	68.111,37
	34.496,19
	22.122,43
	15.505,25

	Abril
	99.903,51
	36.110,84
	31.421,14
	50.500,87
	40.682,61
	16.091,66

	Maio
	163.871,37
	32.044,14
	26.564,58
	57.915,41
	38.166,07
	18.510,71

	Junho
	63.107,01
	45.506,30
	95.666,93
	48.826,74
	25.351,11
	19.007,56

	Julho
	271.538,81
	81.290,36
	28.952,92
	29.646,50
	29.322,70
	100.270,29

	Agosto
	166.831,32
	88.631,03
	84.656,63
	87.829,96
	82.581,05
	47.789,60

	Setembro
	98.301,01
	40.042,68
	68.116,66
	35.298,49
	46.658,72
	111.663,72

	Outubro
	88.660,93
	60.715,82
	52.656,87
	46.893,09
	30.142,30
	24.043,82

	Novembro
	76.447,66
	98.778,92
	199.487,47
	62.013,97
	39.366,64
	46.591,55

	Dezembro
	57.098,18
	88.593,05
	94.041,99
	200.685,22
	103.556,56
	-

	Total
	1.348.311,91
	645.966,35
	777.701,31
	593.520,85
	596.232,58
	417.439,31

Fonte:'Valores Pagos Sesi/SC' (mês a mês) ' - item não digitalizável
16.8  Obtém-se o valor 'Rateio Sesi', mencionado nas tabelas, A, B e C, através da soma da coluna o Cietep 20AA ou Campus 20AA, dependendo do ano (AA) pesquisado (Tabela D) .
16.9  Prosseguindo, por exemplo, em relação à tabela D, no mês de novembro de 2011, pode-se observar que o Sesi/PR registrou os fatos classificados como demanda interna da unidade (transcrição parcial da planilha Controle Sesi-Sesi 2011) . Na referida transcrição, é possível ver o evento que demandou o serviço de alimentação prestado pelo Sesi/SC, o valor, o requisitante, o colaborador que anuiu com a solicitação, entre outras informações relevantes.
Transcrição parcial da planilha Sesi-Sesi 2011

16.10  Superada esta etapa, importa analisar como foram apropriados os custos no âmbito do Sesi/PR em relação ao contrato celebrado com o Sesi/SC.
16.11  Na tabela 'Histórico de Baixa de Insumos' (peça 48, p.17) , é possível observar o valor dos insumos alimentares utilizados no mês. Adotando como referência o mês de março (2011) , a entidade apresentou, de forma detalhada, os insumos alimentícios que compuseram os gastos com o serviço de refeição do serviço prestado pelo Sesi/PR (peça 48, p. 18-29) .
16.12  A forma como os insumos são contabilizados e os custos rateados está descrita no item 8.2 da instrução de peça 38 (p.4) 
16.13  Visto que os rateios, em serviços de refeição (quando utilizada a mesma unidade de processamento de alimento) , geralmente são proporcionais aos insumos alimentares utilizados (pode haver exceção quando algum preparo específico demanda muita mão-de-obra ou outro insumo não alimentício) , posiciona-se favoravelmente aos critérios de rateio adotados pelo Sesi/PR.
17.  II. Transcrição do Despacho do Ministro Relator de peça 18
b) Com a diferença negativa entre os valores arrecadados e pagos precisamente identificada, o modelo de gestão contratado deverá ser detalhado e uma opinião sobre (i) a conformidade jurídica da contratação, especificamente quanto à dispensa de licitação, e (ii) a conformidade dos valores pagos, especificamente quanto à falta de emissão de notas fiscais anteriormente a novembro de 2014, ao Sesi/SC pelo Sesi/PR deverá ser apresentada.
17.1  O contrato de alimentação com o Sesi/SC, em linhas gerais, pode ser descrito da forma a seguir:
Sesi/PR
a) Sesi/PR: Oferta refeições em seu restaurante para colaboradores e cliente externo. Disponibiliza refeição/lanche em eventos (clientela externa e interna) ;
b) pagamento ao Sesi/SC pelo serviço fornecimento de refeição (custos de insumos + mão de obra para processamento de alimentos + taxa de administração) . Disponibiliza ao Sesi/SC estrutura de cozinha industrial local para o processamento de refeições. Demais insumos e mão de obra para o processamento de alimentos são de responsabilidade do Sesi/SC;
c) obtenção de receita:  restaurante (colaboradores + público externo) ; eventos (público externo) . A demanda interna de eventos é absorvida diretamente em centro de custos do Sesi/PR, não gerando receita.
d) gestão da receita: Até 2014, o Sesi PR disponibilizava colaborador para atuar junto ao caixa do restaurante e geria a receita decorrente do consumo de alimentos no restaurante. A partir de 2014, o Sesi/SC passou a emitir nota fiscal pela prestação do serviço de refeição aos clientes do restaurante e arrecadar respectivo montante. Esse valor arrecadado é abatido do valor total a ser pago pelo Sesi/PR. 
Sesi/SC
a) fornece refeição para eventos e restaurante do Sesi/PR, mediante demanda desta unidade;
b) o Sesi/PR disponibiliza espaço físico (luz, água, etc) e equipamentos para o processamento de alimentos. Os insumos alimentares e demais recursos para o processamento do alimento são de responsabilidade do Sesi/SC.
17.1.1  A respeito, para melhor compreensão, importa detalhar alguns pontos dos contratos mencionados no item 2:
a) Contrato 30/04, de 2004 (peça 11, 1-4) 
a1) Objeto: Fornecimento de alimentos/eventos pela Sesi/PR para funcionários e clientes da Sesi/SC no Ceatip;
a2) Cardápio - definido em acordo entre o nutricionista do Sesi/SC e o responsável técnico indicado pelo Sesi/PR;
a3) Deveres do Sesi/SC - Aquisição de insumo e processamento de alimento (com uso de funcionários próprios) e fornecimento de refeição - obrigação do Sesi/SC. Responsabilidade trabalhista e previdenciária dos funcionários. O Sesi/PR colocou à disposição um funcionário no caixa do restaurante;
a4) Deveres do Sesi/PR: Disponibilizar ao Sesi/SC espaço equipado e adequado para a realização dos serviços, que será objeto de contrato de comodato a ser assinado entre as partes, assegurando o fornecimento normal de água, luz, telefone, fax, internet e demais recursos necessários. Manutenção dos mencionados itens;
a5) Valor contratado: o preço dos serviços é o resultado da soma de despesas com insumos (matéria prima alimentar) , despesas complementares (uniformes, material de limpeza, descartável e de expediente, serviços de terceiros, entre outros) , salários e encargos. Custos com Operação (despesas administrativas e apoio DR) e Outros Custos (controle de pragas, sistema de informação, análises microbiológicas, transporte e operacional, entre outros) , acrescido de 15% referente à remuneração pela prestação dos serviços. Com o primeiro aditivo, a remuneração passou a ser de 10% a partir de 2006 (peça 11, p.5-6) . Com o sétimo termo aditivo, o preço dos serviços passou a ser o resultado da soma de despesas acrescido da taxa de administração variável (de 8 a 10%) - peça 11, p. 19-21) .
b) Contrato 30A/05 - peça 11, p. 27-31
b1) Basicamente o mesmo modelo, só que prestado em outra localidade (Sesi- CIC) ;
c) Contrato 181/2012 (peça 11, p. 52-57)  
c1) em essência, o mesmo modelo de negócio dos contratos anteriores, com taxa de administração variável;
d) Contrato 413/2013 (peça 11, p. 63 -70) 
d1) em suma, contrato com características similares ao mencionado na alínea 'a', cabendo ao Sesi/SC pagar todos os custos de preparação dos alimentos e os custos de operação dos serviços e os de conservação e manutenção das instalações. Preço: valor gasto pelo Sesi/SC acrescido de taxa de administração (12%) .
17.1.2  Prosseguindo, em relação ao modelo de gestão de contrato, vislumbra-se três etapas sensíveis, quais sejam: compra de insumos alimentícios, processamento do alimento/avaliação do produto pelo cliente e pagamento pelos serviços prestados.
17.1.2.1  Por fugir da competência desta Corte de Contas, a etapa de gestão de contrato referente ao processamento de alimentos e avaliação do cliente não será objeto de análise nesta instrução, visto que:
a)   a implantação de manual de boas práticas em um restaurante industrial, a observância de normas de higiene no recebimento/recusa de insumo alimentar, no seu manuseio e no processamento, bem como avaliação biológica das refeições efetivamente disponibilizadas é papel do responsável técnico, no caso, do nutricionista designado no contrato; 
b)   o feedback dos clientes acerca das refeições ofertadas e a consequente alteração no cardápio/forma de processamento do alimento é um trabalho técnico definido entre o nutricionista do contratado e do contratante.  
17.1.2.2  Por outro lado o modelo de gestão do contrato referente à compra de insumos alimentares pode ser resumida da forma a seguir (peça 35, p. 7-12) :
a) as compras seguem as disposições constantes no Regulamento de Licitações e Contratos do Sesi e no Código de Ética do Sistema Fiesc;
b) para avaliar um fornecedor leva-se em consideração alguns parâmetros como a capacidade de atendimento do insumo, que é submetida a avaliação detalhada. A empresa somente passa a ser cadastrada como fornecedora qualificada quando atinge, no mínimo, 80% da pontuação máxima possível.
c) a negociação inicia com a previsão de consumo (baseada no planejamento de nutricionistas) ; 
d) o setor responsável - Farmácia, Alimentação e Nutrição (FAN) , recebe a previsão de insumos, encaminha aos fornecedores que mandam o primeiro preço. 
e) o BOOK com os preços de todos os fornecedores que participaram do processo são encaminhados aos participantes ao final do processo de negociação. Exceto quando o fornecedor não atingir requisitos de pedido mínimo de entrega, embalagem e marca, a compra se dará com o fornecedor que cotar o menor preço
f) constitui atribuição do comprador realizar acompanhamento de preços afim de indicar para as nutricionistas os produtos que tiveram variação significativa de preço;
g) as notas fiscais, na data do recebimento dos insumos, são inseridas pela nutricionista no Sistema Genial para finalização do processo e pagamento do fornecedor;
h) novos produtos são submetidas à avaliação técnica;
i) após o fechamento da cotação/negociação começa o monitoramento da gestão de insumo. As não conformidades são registradas e encaminhadas para o fornecedor para ajustes e evitar a reincidência;
j) o comprador da regional encaminha as ocorrências aos fornecedores não corporativos;
k) as não conformidades e os planos de ação dos fornecedores corporativos ficam disponíveis no Google Drive para consulta, sendo um link enviado mensalmente para as nutricionistas e compradores; 
l) os problemas mais sérios que impactam na produção ou há divergência de preços são tratadas imediatamente através do comprador.
m) as compras são monitoradas pela FAN (Farmácia, Alimentação e Nutrição) , inclusive se o preço negociado pelo fornecedor, que deve constar no Book, está sendo cumprido. O monitoramento engloba cerca de 20 itens que correspondem a 60% de cada carteira e está dividido em gêneros, descartáveis, proteínas e hortifrutigranjeiros.
17.1.2.3  No tocante à etapa de pagamento ao Sesi/SC, o Sesi/PR manifesta que os seguintes cuidados são adotados (peça 35, p. 5-6) :
a) o Sesi/SC emite, todo dia 10, o resumo detalhado do serviço prestado (Book) no mês anterior, contendo 'as NF de despesas, relatórios de baixas de insumo, balancete de folha de pagamento, relatório do Genial com as refeições, relatório de gestão de vendas com o histórico de vendas diárias e outras informações administrativas que possibilitam a rastreabilidade e clareza do processo'.
b) confere as informações contidas no Book e encaminha a Nota Fiscal para pagamento;
c) utiliza o Sistema Tecknisa (2016) na gestão, o que possibilita maior controle desde a balança (pesagem) à cobrança dos clientes. Esse sistema permite fazer o fechamento dos valores vendidos em dinheiro e cartão; 
d) audita esse processo diariamente. 'Os valores recebidos no caixa são contabilizados na conta bancária do Sesi/SC, sendo esse valor debitado da NF enviada ao Sesi/PR'; e 
e) procede a rotina semanal de contagem de estoque, auditorias internas, elaboração de planilha mensal de verificação de divergências e monitoramento de não conformidades. 
17.2  No tocante à forma de contratação, vale ressaltar que se deu com fulcro no art. 9°, inciso IX, do Regulamento do Sesi  (in verbis) :
'Art. 9º A licitação poderá ser dispensada:
 (...) 
IX) na contratação, com serviços sociais autônomos e com órgãos e entidades integrantes da Administração Pública, quando o objeto do contrato for compatível com as atividades finalísticas do contratado.'
17.3  Resta, portanto, verificar se o objeto do contrato é compatível com as atividades finalísticas do contratado (Sesi/SC) .
17.4  De acordo com o Regulamento Social da Indústria (Decreto 57.375/1965) :
'Art. 4º Constitui finalidade geral do SESI: auxiliar o trabalhador da indústria e atividades assemelhadas e resolver os seus problemas básicos de existência (saúde, alimentação, habitação, instrução, trabalho, economia, recreação, convivência social, consciência sócio-política) .'
17.5  Em razão do disposto no mencionado regulamento, vislumbra-se possível o Sesi/SC manter um setor de alimentação, com atuação do nutricionista, visando auxiliar o trabalhador da indústria na área relacionada à saúde e alimentação.
17.6  Por exemplo, a OPAS (Organização Pan Americana de Saúde) , em seu posicionamento atualizado de 2019, manifestou que (https://www.paho.org/bra/index.php?option=com_content&view=article&id=5964:folha-informativa-alimentacao-saudavel&Itemid=839. Acessado em 2/2/2021) :
'Uma alimentação saudável ajuda a proteger contra a má nutrição em todas as suas formas, bem como contra as doenças crônicas não transmissíveis (DCNT) , entre elas diabetes, doenças cardiovasculares, AVC e câncer.
A alimentação não saudável e a falta de atividade física são os principais riscos globais para a saúde.
Os Estados Membros da OMS concordaram em reduzir a ingestão de sal da população mundial em 30% até 2025. Também concordaram em deter o aumento do diabetes e da obesidade entre adultos e adolescentes, bem como o sobrepeso durante a infância até 2025.'
17.7  No contrato 30/04, o cardápio era definido pelo nutricionista do Sesi/SC e o responsável técnico indicado pelo Sesi/PR (que necessariamente deveria ser nutricionista, tendo em vista a competência privativa de nutricionista disposta no art. 3º, II, da Lei 8.234/1991) . 
17.8  Nesse particular, de acordo com o código de ética do nutricionista (Resolução CFN 599/2018) , é dever do referido profissional: 
'Art. 5º O nutricionista, no exercício pleno de suas atribuições, deve atuar nos cuidados relativos à alimentação e nutrição voltados à promoção e proteção da saúde, prevenção, diagnóstico nutricional e tratamento de agravos, como parte do atendimento integral ao indivíduo e à coletividade, utilizando todos os recursos disponíveis ao seu alcance, tendo o alimento e a comensalidade como referência.'
17.9  Dessa forma, não se vislumbra óbice para que o contrato dos serviços de alimentação prestado pelo Sesi/SC possa ter sido contratado com fulcro no art. 9º, IX, do Regulamento de Compras do Sesi. 
17.10  Quanto à conformidade dos valores pagos, especificamente quanto à falta de emissão de notas fiscais anteriormente a novembro de 2014, importa transcrever trechos do Relatório de auditoria (peça 13) :
'22.  Os valores eram pagos pelo Sesi/PR ao Sesi/SC por dispensa de licitação, com base no art. 9°, IX, do Regulamento do Sesi-PR, para o fornecimento das refeições. Ao mesmo tempo o Sesi/PR vendia as refeições e os serviços de eventos fazendo com que parte deste dinheiro retornasse aos cofres do Sesi/PR. Valendo-se da sua imunidade tributária, não eram emitidas notas fiscais.
23 (...) 
a) após o recebimento dos ofícios de produção de conhecimento, emitidos pela Secex-PR em dezembro de 2014, o Sesi/PR reformulou completamente o modelo de gestão deste contrato. Toda a administração dos valores arrecadados passou a ser de responsabilidade do Sesi/SC, que já presta este tipo de serviço regularmente, inclusive para empresas da região, e pode emitir nota fiscal;'
17.11  Preliminarmente, importa ressaltar que o relatório de auditoria não caracteriza a ausência de emissão de nota fiscal para cliente do restaurante como irregularidade. A obrigatoriedade da emissão, na época, depende de muitos fatores (faturamento, atividade econômica principal da entidade etc.) Por se tratar de tema complexo, já ocorrido há mais de sete anos e o tópico fugir da alçada desta Corte de Contas, deixa se de discorrer a respeito.
17.12  A ausência de emissão de nota fiscal levar a uma pergunta: Será que a receita obtida no restaurante e eventos no período de 2011 a 2014 é significativamente menor que o período de 2015 e 2016. Será que as receitas foram subestimadas no período?
17.12.1  Ao observar a tabela B, observa-se que a receita do período de 2011 a 2014 é um pouco superior ao período de 2015-2016, mesmo considerando a ocorrência de inflação no período. 
17.12.2  Na tabela A, constam os valores pagos ao Sesi/SC no período de 2011 a 2016. Verifica-se também o montante pago ao Sesi/SC diminuiu com o passar do tempo. 
17.13  Importa destacar, ainda, que: 
a) o processo de compras no âmbito dos contratos está descrito no item 11.3 da instrução de peça 38. Não há indícios de aquisição de grandes quantidades de insumos alimentares, sem a contrapartida em refeições finalizadas e conversão em receita; 
b) a metodologia de rateio dos custos dos insumos encontra-se no item 8.2 da instrução de peça 38;
c) a sistemática de monitoramento da execução dos referidos contratos está relatada nos itens 9.2 e 9.3 da instrução de peça 38; 
17.13.1  Outros aspectos relacionados a conformidade dos registros contábeis relativos à receita e valores pagos ao Sesi/SC serão abordados na resposta às questões de auditoria.
17.14  Além disso, no relatório de peça 13, a equipe de auditoria, em seu item 13, conclui que:
'g) em relação aos dois modelos verificou-se que o Sesi/PR sempre teve o controle dos recursos arrecadados. Atualmente, com a transferência da administração do caixa para o Sesi/SC, sob controle do Sesi/PR, os controles ficaram mais adequados e isentos. A sistemática foi formalizada em documentos;
h) apesar de existirem controles mais adequados atualmente em relação ao passado, não foi constatado qualquer desvio de recursos na gestão do sistema antes das mudanças, ou seja, até novembro de 2014; 
i) até novembro de 2014 já havia controles de arrecadação de dinheiro nas vendas, de fechamento diário do caixa, do controle dos insumos e do estoque de alimentos, dos registros contábeis e da administração da conta específica dos recursos financeiros arrecadados; 
j) para confirmar os indicativos apresentados a equipe de auditoria verificou os lançamentos contábeis dos valores pagos ao Sesi/SC e daqueles arrecadados com as vendas. Não foram identificadas irregularidades.'
17.15  Dessa forma, entende-se que não há elementos que levem concluir pelo pagamento irregular ao Sesi/PR no período anterior a 2014.  
18.  III. Transcrição do Despacho do Ministro de peça 18
17. Outrossim, não foram identificadas claramente no relatório as respostas às questões de auditoria elaboradas pela unidade técnica (parágrafo 5 acima) . Elas também deverão ser respondidas no momento do detalhamento do modelo de gestão do contrato a ser apresentado no relatório. 
18.1  Dando continuidade, as questões de auditoria e as respectivas respostas serão tratadas a seguir.
18.2  Questão de auditoria
Q1) Como são administrados os valores financeiros obtidos com a gestão do restaurante do Sesi/PR? 
18.2.1  O controle de caixa no restaurante, a partir de 2016, utiliza o Sistema Tecknisa (possibilita maior controle desde a balança (pesagem) à cobrança dos clientes) , é feito através das comandas (o recebimento não é manual como era efetuado em anos anteriores) . O módulo de Gestão de vendas do Sistema Tecknisa atua na parte administrativa/ operacional, onde é possível fazer o fechamento dos valores vendidos em dinheiro e cartão. O Sesi/PR manifesta auditar esse processo diariamente. Os valores recebidos no caixa são contabilizados na conta bancária do Sesi/SC. Esse valor é debitado da Nota Fiscal enviada ao Sesi/PR (peça 35, p. 6) .
18.2.2  Na Comunicação Interna 501/2016, que trata dos tipos de receita e procedimentos de cobrança e alocação de custos no âmbito do contrato firmado com a Sesi/SC, o Sesi/PR, em atendimento ao Ofício de Requisição TCU  3-502/2016, prestou os esclarecimentos a seguir acerca da gestão de receitas (peça 6, p.1-5) :
A. Período de 1/2014 até 3/2015:
a) Receita com a venda das refeições e os recebimentos financeiros eram geridos pelo Sesi/PR, com os ingressos separados da seguinte forma: 
- valor em dinheiro: conta contábil 11010102030; 
- valor no cartão de crédito: conta contábil 11030899001; e
- valor no cartão de débito: conta contábil 11030899002. 
b) Despesas com a produção das refeições e a operação do restaurante: a compra e o pagamento dos insumos e materiais para a produção das refeições eram realizados pelo Sesi/SC, bem como a contratação e o pagamento dos funcionários para a elaboração das refeições. Os valores apresentados pelo Sesi/SC, depois de aprovação pelo Sesi/PR, acrescidos de taxa de administração contratual, eram apropriadas como despesa na conta contábil 31010626001 (Serviços de Alimentação) ;
c) Venda de serviços de eventos para clientes/terceiros: o Sesi/PR realizava a locação de espaços no Campus da Indústria a clientes/terceiros para a realização de eventos. As refeições servidas nos eventos eram contabilizadas na forma da alínea 'b'. A receita de eventos correspondia a conta contábil 41010401002;
B. Período de 4/2015 até 9/2016 
a) Receita com a venda das refeições e os recebimentos financeiros: Compete ao Sesi/SC a gestão, venda e recebimento de valores no restaurante.  O Sesi/PR, diariamente, participa do fechamento do caixa (dinheiro e cartão) para acompanhar o valor das vendas.
b)  Despesas com a produção das refeições e a operação do restaurante; Venda de serviços de eventos para clientes/terceiros e Fornecimento de alimentação para áreas e departamentos do Sesi/PR: seguem os ritos já mencionados na alínea 'b' anterior;
18.3  Questão de auditoria
Q2) Como funciona a administração dos contratos envolvendo o Sesi/PR e o Sesi/SC para fornecimento de alimentação para os restaurantes e para os eventos realizados pelo Sesi/PR? 
18.3.1  Em relação à execução do contrato, de acordo com a entidade, a prestação de serviços prestados pelo Sesi Alimentação é monitorada seguindo premissas contratuais e com auxílio de sistemas informatizados Sistemas Tecknisa e Genial (peça 35, p.5-6) .
18.3.2  O modelo de gestão do contrato foi mencionado anteriormente no item 17.1.2. 
18.4  Questão de auditoria
Q3) Qual a participação do Sesi/SC na administração das compras e do fornecimento de refeições para o restaurante e eventos?
18.4.1  O tópico já foi objeto de análise no item 17.1. 
CONCLUSÃO
19.  Não se constatou indícios de irregularidade na execução dos contratos de fornecimento de alimentação celebrados entre o Sesi/PR e o Sesi/SC.
19.1  Os documentos apresentados e as explicações do Sesi/PR possibilitam concluir que:
a) o modelo de negócio de fornecimento de refeições para eventos e para restaurante, através da contratação do Sesi/SC, gera resultado operacional positivo ao Sesi/PR;
b) a estreita relação entre alimentação e a saúde do trabalhador possibilita a contratação pelo Sesi/PR, mediante dispensa de licitação, de outra unidade do Sesi que disponha de setor de alimentação consolidada; e
c) o contratante tem aperfeiçoado, a partir do final de 2014, o modelo de gestão do contrato. 
PROPOSTA DE ENCAMINHAMENTO
20.  Ante todo o exposto, e considerando que auditoria não resultou em achados, submetem-se os autos à consideração superior, propondo o arquivamento do processo nos termos do inciso V do art.169 do RI/TCU."
É o relatório.

8.1. Carlos José Kurtz (OAB/SC 19350) e outros, representando Departamento Regional do Sesi no Estado de Santa Catarina.
8.2. Marco Antônio Guimarães (OAB/PR 22427) e outros, representando Departamento Regional do Sesi no Estado do Paraná.

Não atuou.

AUDITORIA DE CONFORMIDADE. SESI/PR E SESI/SC. CONTRATOS DE FORNECIMENTO DE SERVIÇOS DE ALIMENTAÇÃO. NÃO VERIFICAÇÃO DE ACHADOS DECORRENTES DA APLICAÇÃO DOS PROCEDIMENTOS DE AUDITORIA. ARQUIVAMENTO. COMUNICAÇÕES.

RELATÓRIO DE AUDITORIA (RA)

Secretaria de Controle Externo do Desenvolvimento Econômico (SecexDesenvolvimento).

A presente auditoria de conformidade foi realizada nos departamentos regionais do Serviço Social da Indústria nos Estados do Paraná e de Santa Catarina (Sesi/PR e Sesi/SC) , entre 31/10 e 18/11/2016, com o objetivo de verificar a conformidade da gestão dos contratos firmados entre as referidas entidades, por meio de dispensa de licitação com base no art. 9°, IX, do Regulamento do Sesi, para fornecimento de refeições pelo Sesi/SC aos restaurantes do Sesi/PR localizados na sede e na Cidade Industrial, bem como em eventos realizados pelo último[footnoteRef:2]. [2:  Vide proposta de ação de controle (peça 2 do TC Processo 010.409/2016-5) .] 
Os contratos firmados entre o Sesi/PR e o Sesi/SC, objetos da presente fiscalização, foram os seguintes:
a) contrato de prestação de serviços 30/2004, de 1º/8/2004[footnoteRef:3]. Local de execução: av. Comendador Franco, 1341 - Jardim Botânico/Curitiba. Objeto: fornecimento de alimentos/eventos pelo Sesi/SC para funcionários e clientes do Sesi/PR; [3:  Peça 11, p. 1-27.] 
b) contrato 30 A, de 2/12/2005[footnoteRef:4]. Local de execução: rua Senador Accioli Filho, 250, Curitiba, nas instalações do Sesi/Senai - CIC e rua Senador Accioli Filho, 250, Curitiba. Objeto: basicamente o mesmo modelo do contrato anterior, porém prestado em outra localidade (Sesi/Senai - CIC) ; [4:  Peça 11, p. 28-51.] 
c) contrato de prestação de serviços 181/2012, de 14/5/2012[footnoteRef:5]. Local de execução: av. Comendador Franco, 1341 - Jardim Botânico/Curitiba. Objeto: basicamente o mesmo modelo de negócio dos contratos anteriores; [5:  Peça 11, p. 52-62.] 
d) contrato de prestação de serviços 413/2013, de 11/12/2013[footnoteRef:6]. Local de execução: Campus da Indústria, situado na av. Comendador Franco, 1341, Bairro Jardim Botânico/Curitiba. Objeto: características similares aos dos contratos mencionados acima. [6:  Peça 11, p. 63-76.] 
Na proposta de ação de controle submetida pela então Secretaria de Controle Externo do Paraná (Secex-PR) , a qual originou a presente fiscalização, foram elencados alguns possíveis riscos relativos aos contratos em tela, tais como a possibilidade de que o Sesi/SC estivesse sendo usado como intermediário para fuga de licitação e de emissão das notas fiscais, desvio de recursos e favorecimento a fornecedores, não contabilização de pagamentos com cartão de débito/crédito, entre outros.
Com a finalidade de alcançar o objetivo da auditoria, foram elaboradas as seguintes questões[footnoteRef:7]: [7:  Peça 13, p. 4.] 
"Q1) Como são administrados os valores financeiros obtidos com a gestão do restaurante do Sesi/PR?
Q2) Como funciona a administração dos contratos envolvendo o Sesi/PR e o Sesi/SC para fornecimento de alimentação para os restaurantes e para os eventos realizados pelo Sesi/PR?
Q3) Qual a participação do Sesi/SC na administração das compras e do fornecimento de refeições para o restaurante e eventos?"
Após a execução da fiscalização, a equipe de auditoria relatou que não foram identificados achados de irregularidades, tendo concluído, em suma, que: " (i) houve reformulação na gestão dos contratos, sendo que o Sesi/SC passou a emitir nota fiscal; (ii) o Sesi/SC fornecia refeições a preços de mercado; (iii) os eventos realizados, que também eram vendidos a terceiros a preço de mercado, estavam em sintonia com as atividades do Sesi/PR e das indústrias locais; (iv)  o Sesi/PR pagava cerca de R$ 4 milhões por ano ao Sesi/SC na conta denominada "alimentação" e arrecadava cerca de R$ 3 milhões com a venda de refeições e de serviços de eventos a terceiros; (v) tanto no modelo de gestão do contrato anteriormente a novembro de 2014, quanto no modelo adotado posteriormente, o Sesi/PR sempre teve o controle dos recursos arrecadados; (vi) não foi constatado desvio de recursos na gestão do sistema; (vii) o modelo de planejamento e de elaboração do orçamento por centro de custos era suficientemente detalhado para identificar a atuação da área de eventos, responsável pela administração dos contratos; (viii) a auditoria interna do Sesi/PR teria feito vários trabalhos preventivos na área, identificando fragilidades do modelo e propondo alternativas para a solução de eventuais problemas"[footnoteRef:8]. [8:  Peça 13, p. 6.] 
Assim, a Secex-PR, considerando que a auditoria não resultou em achados, propôs o arquivamento do processo, nos termos do inciso V do art. 169 do RI/TCU.
Mediante despacho de 10/2/2017[footnoteRef:9], em essência, assinalei a necessidade de se esclarecer os seguintes aspectos: valores exatos da diferença negativa entre os valores arrecadados pelo Sesi/PR e os pagos ao Sesi/SC; com base em tais informações, detalhar o modelo de gestão dos contratos, emitindo opinião acerca da conformidade jurídica da contratação, especificamente quanto à dispensa de licitação, e da conformidade dos valores pagos quanto à falta de emissão, pelo Sesi/SC, de notas fiscais anteriormente a novembro de 2014. Também ressaltei que não foram identificadas claramente no relatório as respostas às questões de auditoria elaboradas pela unidade instrutiva. [9:  Peça 18.] 
A Secex-PR promoveu diligência ao Sesi/PR, com vistas a atender ao despacho acima referido. A análise da resposta encaminhada foi realizada pela extinta Secretaria de Controle Externo do Trabalho e Entidades Paraestatais (SecexTrabalho) [footnoteRef:10]. [10:  Peça 38.] 
A secretaria obteve os valores arrecadados pelo Sesi/PR e os pagos ao Sesi/SC, concluindo que, nos exercícios de 2011 a 2014, a receita arrecadada com o fornecimento de refeição/lanche foi inferior ao montante pago para o Sesi/SC nos valores, respectivamente, de R$ 1.080.283,93, R$ 499.411,83, R$ 383.742,97 e R$ 56.859,25.
A partir de 2014, a unidade instrutiva observou que o resultado operacional correspondente ao contrato de alimentação passou a ser positivo. Em 2015, representou R$ 277.333,83 e, em 2016, R$ 45.483,29.
A SecexTrabalho assinalou, ainda, que, ao se excluir os serviços de alimentação fornecidos diretamente para os departamentos do Sesi/PR, o contrato celebrado junto ao Sesi/SC não gerou resultado negativo operacional ao contratante.
Em seguida, a secretaria passou a tratar da questão da compatibilidade do contrato com as atividades finalísticas do contratado Sesi/SC. Aduziu que, em razão do disposto no Regulamento Social da Indústria (Decreto 57.375/1965) , haveria a possibilidade de o Sesi/SC manter um setor de alimentação, com atuação do nutricionista, com vistas a auxiliar o trabalhador da indústria na área relacionada à saúde e alimentação. Mencionou que tal atividade estaria de acordo com a manifestação da OPAS (Organização Pan Americana de Saúde) , em seu posicionamento atualizado de 2019, acerca dos benefícios de uma alimentação saudável[footnoteRef:11]. [11:  . Acesso em: 2 fev. 2021.] 
Assim, a SecexTrabalho não vislumbrou óbice para que o contrato dos serviços de alimentação prestado pelo Sesi/SC pudesse ter sido celebrado com fulcro no art. 9º, IX, do Regulamento de Compras do Sesi.
Especificamente quanto à falta de emissão de notas fiscais anteriormente a novembro de 2014, transcreveu trechosdo relatório de auditoria[footnoteRef:12]em que constou a informação de que as entidades se valeram de imunidade tributária. Acrescentou que, após o recebimento dos ofícios de produção de conhecimento emitidos pela Secex-PR, o Sesi/PR reformulou o modelo de gestão do contrato, passando a administração dos valores arrecadados para o Sesi/SC, que já prestava este tipo de serviço regularmente, inclusive para empresas da região, e que passou a emitir as notas fiscais. [12:  Peça 13.] 
A SecexTrabalho, apontando que a referida questão não havia sido caracterizada como irregularidade no relatório de auditoria, aduziu, ainda, que se tratava de tema complexo, ocorrido há mais de sete anos, envolvendo assunto que fugiria da alçada desta Corte de Contas. Desse modo, deixou de tecer maiores comentários acerca do assunto.
Não obstante isso, após realizar breve análise acerca do modelo de gestão anterior a 2014, bem como comparativo de valores pagos, concluiu pela inexistência de elementos que permitissem supor pela eventual existência de pagamentos irregulares no referido período.
Em seguida, após discorrer sobre as informações coletadas para responder às questões de auditoria formuladas, a unidade instrutiva, concluiu, ao final, que não foram constatados indícios de irregularidade na execução dos contratos de fornecimento de alimentação celebrados entre o Sesi/PR e o Sesi/SC, sem prejuízo de informar que:
a) o modelo de negócio de fornecimento de refeições para eventos e para o restaurante, mediante a contratação do Sesi/SC, gera resultado operacional positivo ao Sesi/PR;
b) a estreita relação entre a alimentação e a saúde do trabalhador possibilita a contratação, pelo Sesi/PR, mediante dispensa de licitação, de outra unidade do Sesi que disponha de setor de alimentação consolidada; e
c) o contratante tem aperfeiçoado, a partir do final de 2014, o modelo de gestão do contrato. 
Por essas razões, considerando que não foram identificados achados, acompanho a proposta da unidade instrutiva no sentido de informar ao Sesi/PR e ao Sesi/SC sobre o acórdão e arquivar o presente processo.
Diante do exposto, voto pela aprovação do acórdão que ora submeto à apreciação deste Colegiado.
TCU, Sala das Sessões, em tagDataSessao.
Weder de Oliveira
Relator